臺灣雲林地方法院民事判決　　　　　　　96年度簡上字第24號
上　訴　人　慶豐商業銀行股份有限公司
法定代理人　丙○○
訴訟代理人　乙○○
被　上訴人　甲○○
上列當事人間請求清償債務事件，上訴人對於中華民國96年2 月
27日本院虎尾簡易庭95年度虎簡字第168 號第一審判決，提起上
訴，本院於民國96年6 月6 日言詞辯論終結，判決如下：
    主      文
原判決駁回上訴人後開第二項之訴部分，並命其負擔訴訟費用之
裁判均廢棄。
被上訴人應給付上訴人新台幣壹拾陸萬貳仟玖佰拾柒元。
上訴人其餘上訴駁回。
第一、二審訴訟費用新台幣肆仟肆佰貳拾伍元由被上訴人負擔。
    事實及理由
一、上訴人主張：
  (一)被上訴人於民國90年11月26日與其訂立信用卡契約，向其申
    領信用卡使用，依約各月消費帳款應於翌月18日以前清償，
    逾期未償還部分應按週年利率19.71 ％計付循環利息。詎至
    94年9 月2 日止，該信用卡所產生之消費款尚有新台幣（下
    同）162,937 元未償。被上訴人雖認前述消費款，係訴外人
    林春珍盜用伊之信用卡所致，然依雙方所立之信用卡約定條
    款第8 條第1 項規定，被上訴人於收到信用卡後，應即在信
    用卡上簽名，以降低遭第三人冒用之可能性。本案信用卡片
    （卡號：0000－0000－0000－0000）於92年11月5 日，其依
    被上訴人所填寫於申請書上之卡片帳單寄送地址（即雲林縣
    西螺鎮○○路115 號2 樓）寄出，該信用卡並於同年11月26
    日開卡使用，迨至94年8 月15日經其催繳欠款，被上訴人始
    稱前揭信用卡業遭訴外人林春珍所竊取使用，惟被上訴人於
    收受本案信用卡後並未立即於卡片上簽名並妥善保管其個人
    資料，致使訴外人林春珍得以持該基本資料為開卡行為，被
    上訴人顯未盡保管義務，依雙方所立之信用卡約定條款第18
    條規定，本案信用卡被冒用所發生之消費金額自應由被上訴
    人負責。
  (二)其次，信用卡一經核發，發卡銀行對信用卡之使用狀況已無
    法掌握，則信用卡是否遺失、被竊，持卡人方有發覺、控制
    之能力，被上訴人遲至94年10月6 日方為辦理掛失手續，距
    其所稱卡片遺失時點，乃長達2 年之久，致使其舉證困難，
    若使其恆負舉證責任，亦有違舉證責任分配法理，而應依當
    事人雙方約定契約第13條定其舉證責任。
  (三)又被上訴人持用其所核發之信用卡進行使用消費，按權利之
    行使應依誠實信用原則為適，被上訴人對持有其所核具有表
    彰交易價值之信用工具，應善盡善良管理人之責而妥為使用
    與保管，然被上訴人未於收受卡片後即為簽名（此被上訴人
    於95年10月20日言詞辯論時所認）以降低信用卡為他人所冒
    用之風險，又未能妥善保管致本案系爭卡片為訴外人林春珍
    所持用盜刷達兩年之久，方辯稱遭竊遺失與其無涉，蓋已違
    反其從給付附隨義務。
  (四)再者，本案信用卡係於92年11月間續卡，並由其寄至被上訴
    人住處，此於臺灣板橋地方法院95年度訴字第2466號刑事案
    件判決中，訴外人林春珍亦坦承：「其於93年間，在雲林縣
    西螺鎮○○路115 之1 號住處內，趁被上訴人不注意之際，
    先後竊取被上訴人申辦之‧‧‧卡號：0000－0000－0000－
    0000‧‧‧‧信用卡‧‧‧」（詳見該判決書第2 頁）。可
    知本案信用卡乃由其寄至被上訴人處，由該上訴人收受後，
    訴外人林春珍再至被上訴人位於雲林縣西螺鎮之住處內竊取
    該信用卡使用。
  (五)若依原審認定，系爭信用卡是寄至訴外人位於台北縣板橋市
    家中，則訴外人如何能從被上訴人位於雲林縣西螺鎮之住處
    竊取該系爭信用卡，此部分之見解顯有不合理之處。且原審
    法院既肯認訴外人林春珍坦承竊取及盜刷信用卡之行為，應
    無虛構。（見原審判決書第4 頁），卻又不採信訴外人林春
    珍於臺灣板橋地方法院95年度訴字第2466號刑事案件判決中
    ，坦言伊乃趁被上訴人不注意之際，於雲林縣西螺鎮之住處
    內竊取該信用卡，而認系爭信用卡係直接寄至台北縣板橋市
    處所，此部分顯有矛盾之處。
  (六)另，訴外人林春珍與本行洽談時，亦坦言卡片均係在被上訴
    人中抽屜取得，且當時信封均未拆開，此有電話錄音可證。
    另依雙方訂定之信用卡契約條款第8 條第1 項規定，申請人
    收到信用卡後，應立即於卡上簽名，以降低遭第三人冒用之
    可能性。今被上訴人未依前述約定條款之規定，亦未將卡片
    及其個人資料妥善保管，以致卡片失竊後訴外人得以持該基
    本資料為開卡行為，依信用卡風險控管角度觀之，倘被上訴
    人善盡保管之義務，較之銀行應更具有管控風險之能力與機
    會，若因被上訴人未善盡上述義務致損害發生，實難課以銀
    行責任，故依約定條款第18條第4 項第2 款，因此所生之損
    失應由被上訴人負責。
    原審為上訴人敗訴判決；上訴人於本院聲明：(1)原判決廢棄
    。(2)被上訴人應給付上訴人162,937 元，及自94年10月19日
    起至清償日止，按年利率百分之19.71 計算之利息。
二、被上訴人則辯稱：
  (一)持卡人於簽帳單上簽名，應視為請求代為處理業務之具體指
    示，若委任人無處理事務之指示，除法卡機構能證明持卡人
    有消費行為，或就其簽名之真正，特約商店已盡核對責任外
    ，即不得請求持卡人給付信用卡款（最高法院89年度台上字
    第1628號判決）。
　(二)按信用卡契約，是由持卡人向發卡銀行依信用卡契約提供之
  　特約商店簽（記）帳消費，並委託發卡銀行依簽帳單之簽名
    ，代為處理清償信用卡消費之債務，而由持卡人給付發卡銀
    行手續費及年費報酬，是就有關持卡人委託發卡銀行代費商
    店清償消費債務等行為之法律性質，則屬有償之委任契約性
    質，揆諸民法第535 條規定，發卡銀行履行此項義務，自應
    盡善良管理人之注意義務。
　(三)伊聲請之信用卡，上訴人雖將該卡寄至家中，但當時係由不
  　識字之家中長輩收受後，隨意放置家中不常使用之抽屜，伊
    因另有其他銀行之信用卡使用，並不知系爭信用卡被竊情事
    。另訴外人林春珍竊取信用卡後，即向銀行申辦變更通訊地
    址，嗣後因有效年月到期後，換發新卡直接寄至林春珍家中
    ，上訴人嚴重疏失漏未向伊查證，且林春珍所為之英文簽名
    與伊聲請信用卡時之簽名明顯不符，怎可認定為伊所申請。
    且變更通訊地址及續卡寄發均未通知或寄交伊，致竊賊有機
    可趁，更陷伊於不義，上訴人於控管程序顯有重大過失與瑕
    疵，並未盡到善良管理人之注意義務，依比例原則，怎可苛
    責伊未即時於卡上簽名，再者行竊之人係伊同父異母之妹，
    且在家中失竊，又如何能苛責伊未善盡保管責任。
　(四)本件信用卡消費，係被盜用，即無持卡人之指示存在，因此
  　對簽帳單上簽名非屬持卡人所為，持卡人如未指示發卡機構
    ，即無償還請求權，亦即民法第535 條及第546 條信用卡冒
    用之危險係規定由發卡人負責，發卡人就指示之存在與真正
    如無法舉證證明，即不得向持卡人請求。
　(五)信用卡約定條款第8 條第1 項及第18條第4 項第2 款之規定
  　，基於優勢風險承擔人之理論，顯然違反消費者保護法第12
  　條第1 款規定平等互惠原則，應屬無效。
    聲明：駁回上訴
三、兩造不爭執之事實：
  (一)被上訴人於民國90年11月26日與上訴人訂立信用卡契約，向
    上訴人申領信用卡使用，依約各月消費帳款應於翌月18日以
    前清償，逾期未償還部分應按週年利率19.71 ％計付循環利
    息。
  (二)被上訴人向上訴人申領信用卡時，所填載之卡片帳單寄送地
    址為「雲林縣西螺鎮○○路115 號2 樓」；上訴人首次核發
    之信用卡片，被上訴人於收受後並未開卡使用，嗣上訴人於
    92年11月5 日核發予被上訴人之續卡（卡號：0000－0000－
    0000－0000）則為訴外人林春珍所盜取、盜刷，自92年11月
    27日至94年9 月20日止計刷卡消費134 筆，累計消費金額合
    計456,297 元，迄仍有信用帳款餘額162,937 元未償。
  (三)訴外人林春珍係被上訴人同母異父之妹妹；被上訴人曾將其
    國民身分證資料交付林春珍代辦保險事宜，而為林春珍私自
    影印留存使用。
  (四)兩造所訂之信用卡約定條款其中：
    第8 條第1 項定明：
    申請人收到信用卡後，應立即在信用卡上簽名，以降低遭第
    三人冒用之可能性。
    另第18條定有：
    （第1 項）
    持卡人之信用卡如有遺失、被搶、詐取或其他遭持卡人以外
    之第三人占有之情形（以下簡稱遺失或被竊等情形），應儘
    速以電話或其他方式通知貴行或貴行指定機構辦理掛失停用
    手續，並繳交掛失手續費1,000 元，惟如貴行認有必要時，
    應於受理掛失手續日起10日內通知持卡人，要求於受通知日
    起3 日內向當地警察機關報案或以書面補行通知貴行。
    （第2 項）
    持卡人辦理掛失停用手續時起被冒用所發生之損失，蓋由貴
    行負擔。但有下列情形之一者，持卡人仍應負擔辦理掛失停
    用手續後被冒用之損失：
    1.第三人之冒用為持卡人容許或故意將信用卡交其使用者。
    2.持卡人故意或重大過失將使用自動化設備辦理預借現金或
      進行其他交易之交易密碼或其他辨識持卡人同一性之方式
      使第三人知悉者。
    3.持卡人與第三人或特約商店偽造虛構不實交易行為或共謀
      詐欺者。
    （第3 項）
    辦理掛失手續前持卡人被冒用之自負額以3,000 元為上限。
    但有下列情形之一者，持卡人免負擔自負額：
    1.持卡人於辦理信用卡掛失手續時起前二十四小時以後被冒
      用者。
    2.冒用者在簽單上之簽名，以肉眼即可辨識與持卡人之簽名
      顯不相同。（在自動化設備辦理預借現金部份，持卡人辦
      理掛失手續前之冒用損失，由持卡人負擔，不適用本項自
      付額之約定）
    （第4 項）
    持卡人有本條第2 項但書及下列情形之一者，且貴行能證明
    已盡善良管理人之注意義務者，其被冒用之自負額不適用前
    項約定：
    1.持卡人得知信用卡遺失或被竊等情形而怠於立即通知貴行
      ，或持卡人發生信用卡遺失或被竊等情形後，自當期繳款
      截止日起已於20日仍未通知貴行者。
    2.持卡人違反第8 條第1 項約定，未於信用卡簽名致第三人
      冒用者。
    3.持卡人於辦理信用卡掛失手續後，未提出貴行所請求之文
      件、拒絕協助調查或其他違反誠信原則之行為者。
四、得心證之理由：
    兩造之爭點在於：1.被上訴人有無收受上訴人所寄發之信用
    卡片（卡號：0000－0000－0000－0000）？2.兩造所立之信
    用卡約定條款第8 條第1 項及第18條規定，是否違反消費者
    保護法第12條第1 款所規範之平等互惠原則，而屬無效？茲
    逐點析述如下：
  (一)上訴人主張：被上訴人所申領之第1 張信用卡片2 年效期將
    屆滿時，其於92年11月5 日即將續卡（卡號：0000－0000－
    0000－0000）寄送至被上訴人之「雲林縣西螺鎮○○路115
    號2 樓」住處等情，有其提出會員卡資料表1 份在卷（詳卷
    內第31頁）為證。被上訴人則以：因其申請信用卡時所填載
    之卡片帳單寄送處所資料，已被訴外人林春珍變更為台北板
    橋，故第2 張信用卡片（即續卡）並未寄至其雲林西螺家中
    ，而係寄送至訴外人林春珍台北板橋家中云云為辯。查，上
    訴人寄送予被上訴人之卡號：0000－0000－0000－0000信用
    卡，係於【92年11月26日】為人開卡使用，同日並將被上訴
    人申請信用卡時原所填載之卡片帳單寄送處所：「雲林縣西
    螺鎮○○路115 號2 樓」申請變更為：「台北縣板橋市○○
    街297 之1 號2 樓」一節，有上訴人所提出並為被上訴人所
    不爭執之會員卡持卡資料表及慶豐商業銀行信用卡會員地址
    異動表影本各1 份在卷（詳卷內第28、31頁）可憑。而信用
    卡進行電話語音開卡須利用「信用卡卡號」及「持卡人之出
    生年月日及國民身分證統一編號等個人基本資料」，此為眾
    所週知之事實。執此可知，上訴人確係於92年11月26日前之
    某日，將卡號：0000－0000－0000－0000信用卡寄送至被上
    訴人之雲林縣西螺鎮○○路115 號2 樓住處並為被上訴人所
    收執，嗣後持有該張信用卡片之人方有可能持之進行開卡及
    聲請變更通訊地址等行止至灼。其次，上訴人核發予被上訴
    人之卡號：0000－0000－0000－0000信用卡，嗣為訴外人林
    春珍在被上訴人之雲林縣西螺鎮○○路115 號2 樓住處所竊
    取之事實，業經林春珍於偵審中所坦認不諱（見原審卷第64
    、106 頁之警訊及審判筆錄），而林春珍竊取上揭信用卡非
    行，經偵審結果，亦同此認定，並經判處林春珍罪刑在案等
    情，此有臺灣板橋地方法院95年度訴字第2466號刑事判決1
    份在卷（見原審卷第47頁）可稽。綜上各情以觀，上訴人主
    張：92年11月5 日其已將核發予被上訴人之卡號：0000－00
    00－0000－0000信用卡寄送至被上訴人之「雲林縣西螺鎮○
    ○路115 號2 樓」住處，並為被上訴人所收執等情，應非虛
    妄，堪可採信。
  (二)按定型化契約中之條款違反誠信原則，對消費者顯失公平者
    ，無效。又定型化契約中之條款有違反平等互惠原則者，推
    定其顯失公平，消費者保護法第12條第1 項、第2 項第1 款
    固有明定。惟司法對定型化契約之規制，應僅在企業經營者
    濫用其締約優勢地位，以違反誠信原則，對消費者訂定顯失
    公平之約款，圖謀己利之範圍內，始加以介入，若無此等依
    法應認為無效之情形，法院對當事人意思合致之契約內容即
    應予尊重，此由消費者保護法第12條、同法施行細則第14條
    均以約款對消費者「顯」失公平、消費者負擔「顯」不相當
    、「顯」有不利於消費者等情事，為約款無效之要件，可見
    一斑。是以契約約款若未達明顯不公平、不相當之狀況，法
    律上均應承認其效力，縱該契約係以定型化約款之形式為之
    ，亦與一般私法行為相同，原則上仍均屬有效，僅於有法定
    情形始例外無效，評價上尚無二致。若僅因契約係以定型化
    約款之方式為之，即由法院就約款內容之對價關係嚴加審核
    ，一旦不能認定雙方之給付義務客觀價值完全相等，即逕予
    宣告無效，顯然過度干預法律所容許之契約自由範圍，亦與
    民法之基本精神不符。觀諸兩造所訂立之信用卡約定條款第
    18條第3 項及第4 項約定，並非規定所有在辦妥信用卡掛失
    手續前被冒用之風險，無論出於何種原因，均由持卡人負擔
    。而係約定在被上訴人已盡善良管理人注意義務之前提，自
    辦理掛失停用手續時二十四小時以前被冒用之損失，以3,00
    0 元為上限由持卡人負擔；惟持卡人另有同條第2 項但書及
    第4 項所列各種情形之一者【詳前述不爭執事項第(四)點】，
    持卡人被冒用之自負額，則不以3,000 元為限，而應負擔全
    部之損失。此種約定，既係在合理分配持卡人管領信用卡時
    間、空間內所發生之危險事故，雙方所應負之責任範圍，則
    在發卡銀行亦盡其應盡注意義務情形下，信用卡在持卡人持
    有中，若盡其保管義務，持卡人顯然較發卡銀行更有能力避
    免損失之發生或擴大，故衡諸契約當事人之權利、義務及風
    險之分配，尚難謂該約定條款有違反消費者保護法第12條第
    1 項對消費者顯失公平之情形。再者，將信用卡置於家中既
    為被上訴人選擇作為保管信用卡之方法，自應負擔家中遭竊
    所生之損失，亦不過當。綜上所述，本案信用卡約定條款第
    8 條第1 項及第18條規定，不生違反消費者保護法第12條第
    1 款平等互惠原則之問題。從而，被上訴人辯稱：兩造所立
    之信用卡約定條款第8 條第1 項及第18條應認無效，及信用
    卡在家中遭竊非可歸於持卡人之過失云云，尚無可採。
  (三)承上，本案信用卡片（卡號：0000－0000－0000－0000）上
    訴人已於92年11月5 日，依被上訴人所填寫於申請書上之卡
    片帳單寄送地址（即雲林縣西螺鎮○○路115 號2 樓）寄送
    予被上訴人，惟被上訴人於收受後並未立即於卡片上簽名並
    妥善保管該卡片，致使訴外人林春珍竊得該卡片後，即擅自
    在卡片背面簽署其英譯名字「CHUN JANE 」，並開卡使用持
    之消費，致使上訴人誤為本案信用卡帳款為被上訴人所消費
    ，因而代為墊付消費款，被上訴人顯未盡保管義務，則依雙
    方所立之信用卡約定條款第18條第4 項第2 款規定，本案信
    用卡被冒用所發生之消費未償餘款162,937 元自應由被上訴
    人負責。從而，上訴人請求被上訴人給付其上揭金額，要屬
    有據，應予准許。至上訴人請求被上訴人應另支付其自94年
    10月19日起至清償日止，按年利率19.71 ％計算之利息部分
    ，因上揭信用卡帳款並非被上訴人所消費積欠，自無兩造所
    簽之信用卡約定條款第15條有關信用循環利息規定之適用；
    況依上述信用卡約定條款第18條規定，持卡人僅須就被冒用
    之損失額負責，並無應付利息之約定，職故，上訴人此部分
    請求，為無理由，應予駁回。原審就上開應予准許部分，為
    上訴人敗訴之判決，容有未洽，上訴人摘指原判決此部分不
    當，為有理由，自應由本院將原判決此部分予以廢棄，並改
    判如主文第2 項所示。另原審就上開駁回部分，經核並無不
    當，上訴人上訴意旨猶仍指摘原判決此部分違誤，求為廢棄
    改判，非有理由，應予駁回。
　(四)兩造其餘爭執及舉證，於本判決之結果，已無任何影響，毋
    庸贅論，附此敘明。
五、據上論結，本件上訴為一部有理由，一部無理由，依民事訴
    訟法第436 條之1 第3 項、第449 條第1 項、第450 條、第
    79條但書，判決如主文。
中　　華　　民　　國　　96　　年　　6 　　月　　20　　日
                  民事第一庭  審判長法  官  洪兆隆
                                    法  官　蔡碧蓉
                                    法  官  蔣得忠
以上正本係照原本作成。
不得上訴。
中　　華　　民　　國　　96　　年　　6 　　月　　20　　日
                                    書記官　賴成育
